臺北高等行政法院判決
　　　　　　　　　　　　　　　　　　 95年度訴字第04420號
　　　　　　　　　　　　　　　.
原　　　告　甲○○
　　　　　　丙○○
共　　　同
法定代理人　乙○○　　　　送達.
被　　　告　勞工保險局
代　表　人　丁○○（總經理）
訴訟代理人　庚○○兼送達代收.
　　　　　　己○○
　　　　　　戊○○
上列當事人間因職業災害勞工保護法事件，原告不服行政院勞工
委員會中華民國95年11月8 日勞訴字第0950036931號訴願決定，
提起行政訴訟。本院判決如下：
    主  文
原告之訴駁回。
訴訟費用由原告負擔。
    事  實
一、事實概要：緣原告以其母親李依璇於民國（下同）93年11月
    5 日因繁重工作壓力致心肺衰竭死亡，檢據向被告申請職業
    災害勞工死亡補助及家屬補助。經被告審查，以李依璇並非
    職業上原因引起急性循環系統疾病死亡，非屬職業病，不符
    合職業災害勞工死亡補助及家屬補助請領條件，乃於95 年7
    月17日以保護一字第09560001810 號函（下稱原處分）核定
    均不予補助。原告不服，提起訴願，經遭駁回，遂提起本件
    行政訴訟。
二、兩造聲明：
　(一)原告聲明求為判決：
    1.訴願決定原處分均撤銷。
    2.被告應作成核付原告死亡補助及家屬補助金，總共新臺幣（
      下同）1,260,000 元之行政處分。
　(二)被告聲明求為判決：駁回原告之訴。
三、兩造之主張：
甲、原告主張之理由：
一、原告之母親李依璇於93年11月5 日早上出門上班前，因促發
    心血管疾病心肌梗塞而死亡，其符合勞工保險被保險人因執
    行職務而致傷病審查準則（下稱傷病審查準則）第21條規定
    ，理由如下：
  (一)李依璇平日雖無就醫紀錄，但依其二子即原告丙○○稱，李
    依璇常說胃痛、肩膀酸痛，及心頭悶悶，有時因心悶而搥胸
    等等，皆足證明李依璇係患心血管疾病，尤其是心肌梗塞，
    因而致死。此可向專業醫師查詢，或見報章之記載。
  (二)李依璇死亡前1 星期，其工作常加班，每天工作時間超過16
    小時以上，加上夜間睡眠狀況不佳，工作壓力又重，因而促
    發疾病死亡，可參照「職業引起急性循環系統疾病診斷認定
    基準」之「工作當場所促發的疾病」認定基準。
二、被告僅參考李依璇死亡前2 年的就醫紀錄，而未訪查其家屬
    ，未實際交談訪問，只是發調查表，任由填寫，被告所屬事
    先亦未說明題意，容易使填寫人誤解。被告此項行政懈怠，
    以致無法發現事實。且李依璇不知自己患有心肌梗塞，故並
    無就醫紀錄，其死亡是促發，而非長期累積侵害所致，被告
    並未盡調查事實之義務，漠視人民權益，已達濫用權力之違
    法，違背職業災害勞工保護法之立法意旨。
三、李依璇突然死亡，家屬臨變失措，因聽聞有李依璇之部分幼
    教同事談及李依璇前在多家補習班任教，當時原告即以此資
    訊函文告知被告。但事後發現該資訊錯誤，原告再以函文改
    變先前的說法，並附證據以證實李依璇之工作，向被告說明
    。是而有被告所謂「新發現」，而質疑原告之說法，這其實
    因為被告沒有進行實際訪談溝通所造成之誤會。
四、前揭傷病審查準則第21條所規定「工作時間」，係指經過刷
    卡、登記報備、主管支持、或其他合理證明等，並未以打卡
    作為工作時間的唯一證明。李依璇的主管有提供書函說明，
    被告卻不予認定，稱原告之法定代理人所言，不可採信，惟
    被告此論點並無法律上依據。然原告係限制行為能力人，由
    其法定代理人係依照法律代為意思表示。
五、李依璇生前之主要工作係在中華公共關係管理協進會擔任秘
    書，有聘書及薪資證明加班費領取證明，及該協進會之彰化
    銀行帳戶（帳號00 00-00-00000-0-00 ）轉帳予李依璇郵局
    帳戶（帳號0000000 -0000000）之金融紀錄，可資為證。惟
    被告卻一概否認，罔顧原告權益。尤其，被告所稱愛迪兒托
    兒所函文「．．．發病前曾請假1 週赴大陸辦理私事，10月
    26日回國上2 堂課，再要上第3 堂課之早上，即發病身故」
    ，此純屬被告所虛構，並未向其家屬查證，殊不知李依璇自
    78年結婚後即未曾出國，此可查閱其護照簽證及出入境紀錄
    。被告此不實引述，嚴重影響「李依璇身故前不斷工作及加
    班的工作壓力」之判斷，影響原告之權益甚鉅。
六、李依璇自83年間中華公共關係管理協進會成立以來，即斷斷
    續續擔任該會之秘書工作，並非被告所稱「最近2 次受聘」
    。被告以原告之法定代理人為該協進會之代理事長，卻任用
    前妻李依璇為秘書，且2 人仍設同一戶籍等質疑。惟該等事
    項與本案並無關聯，被告應該以事理討論本件請求，而非以
    個人隱私，轉移問題焦點。又李依璇93年5 月20日起任職於
    中華公共關係管理協進會（英文簡稱CAPRM ）迄93年11月5
    日猝死為止，此從其在93年（西元2004年）5 月3 日在雅虎
    奇摩帳號註冊時間，具有銜接性，而且所登記之資料也完全
    吻合，可資證明。
七、李依璇領取薪資及加班費，全由該協進會代理事長負責處理
    ，未委由他人辦理，被告竟稱李依璇製作薪資簽收單，由自
    已簽收。惟查，被告所言係錯誤，因該協進會是以現金發放
    薪資，但加班費因需計算加班起訖時間，通常以匯款方式清
    結，所以常有精確到小數點之計算，但偶而會以現金發放，
    但並不多見。
八、被告質疑李依璇死亡前，為何開始工作超過16個小時，而與
    法令（職業引起急性循環系統審查準則規定之標準）不謀而
    合？但法規制定有其規範目的，而人民的生活事實符合法令
    規定，亦屬正常合理。又李依璇生前正常之工作時間，雖為
    上午8 點半至下午5 點，但遇有私事，可以請假，所缺時間
    可用假日補回，上班與外出兼課，並不矛盾。
九、據被告原處分載被告曾請其特約專科醫師審查意見，該意見
    (2)「此案死亡原因不明，是否為急性腦血管或心血管疾病所
    致，並不知道」，何以被告輕率認定李依璇非屬職業病致死
    ，豈不自相矛盾。況且原告丙○○所描述李依璇之症狀，及
    專業醫師所論，李依璇之死亡應為心血管疾病心肌梗塞所致
    ，符合職業病，無庸置疑。且被告之2 位特約專科醫師並未
    就93年11月5 日李依璇死亡前之加班紀錄加以審究，而執著
    於打卡與簽退紀錄，率爾認定李依璇每週兼課9 個小時，產
    生錯誤的結論「李依璇在中華公共關係管理協進會並未有工
    作之打卡紀錄，無法認定有超乎尋常工作壓力，不屬職業病
    」，然被告忽略李依璇之主管所提供的加班工作紀錄。
十、請求權之基礎，及補助金計算依據：
  (一)依職業災害勞工保護法第6 條：「未加入勞工保險而遭遇職
    業災害之勞工，雇主未依勞動基準法規定予以補償時，得比
    照勞工保險條例之標準，按最低投保薪資申請職業災害殘廢
    、死亡補助。」其施行細則第14條規定：「本法第6 條第1
    項規定之職業災害死亡補助，按最低月投保薪資，1次發給5
    個月之喪葬補助；遺有配偶、子女、父母、祖父母、專受其
    扶養之孫子女或兄弟、姊妹者，並按最低月投保薪資，1 次
    發給40個月之遺屬補助。前項所稱專受扶養之孫子女或兄弟
    、姊妹，指其本人無謀生能力且不能維持生活，專賴遭受職
    業災害勞工生前扶養者。」
  (二)李依璇生前最後1 筆投保薪資應為28,000元，卻被雇主低報
    為16,500元，故應以28,000元為投保薪資，始為公平。
  (三)本案訴訟標的金額與被告之計算有出入，祇要被告之計算有
    法令依據，原告可以接受其計算之確切金額。
乙、被告主張之理由：
一、按「勞保局受理本法第6 條第1 項、第8 條第1 項、第2項
    、第9 條第1 項及第20條之補助申請時，勞工職業災害之認
    定，準用勞工保險被保險人因執行職務而致傷病審查準則、
    勞工保險職業病種類表及中央主管機關核准增列之勞工保險
    職業病種類之規定。」為職業災害勞工保護法施行細則第10
    條所規定。次按「被保險人於作業中，因工作當場促發疾病
    ，而該項疾病之促發與作業有相當因果關係者，視為職業病
    。」復為傷病審查準則第21條所規定。另行政院勞工委員會
    （下稱勞委會）94年1 月5 日所修正發布「職業引起急性循
    環系統疾病診斷認定基準」，其中「工作當場所促發的疾病
    」之認定基準如下：(1)「超出尋常工作的特殊壓力」存在：
    在該工作者發病前，有與工作有關連之突發的事件，其發生
    狀況可以按時間、場所作明確描述者；或在特定的工作時間
    內有從事特別激烈的工作所致的精神的或肉體的負擔（簡稱
    為特殊壓力）者。包括：發病前24小時仍繼續不斷工作或前
    1 星期每天工作超過16小時以上。另以每週48小時或兩週84
    小時工時以外之時數來計算加班時數，在發病日前1 至6 個
    月間，每月加班時數超過45小時以上時，隨著加班時數的延
    長，工作與發病間的關連性也隨之增強；發病當日往前推算
    1 個月，其加班時間超過100 小時，或發病日往前推算2 至
    6 個月，每月加班累計超過80小時者，亦被認定之。所謂工
    作時間指需經過刷卡、登記、報備或主管支持或其他合理證
    明等，並且認定與工作相關之範圍所耗用的時間。(2)「超乎
    尋常工作的特殊壓力」在醫學上足夠成為疾病發生之誘因：
    與工作有關的該疾病的可能誘因，其工作上的狀況、性質及
    程度等，在醫學上足夠可當做疾病發生的原因。(3)時間上的
    相關：自超出尋常工作的特殊壓力至疾病發生的時間間隔，
    在醫學上必須被認為是妥當的。(4)工作場所促發的疾病之特
    殊壓力與其自身體質、危險因子相比，由質與量考量工作特
    殊壓力超過50% 機率者。
二、原告因其母親李依璇93年11月5 日因繁重工作壓力致心肺衰
    竭死亡，95年2 月15日向被告申請職業災害勞工死亡補助及
    家屬補助。據原告所送申請書件及函文告稱，李依璇平時無
    心血管疾病、無吸煙或飲酒，事故前無就醫紀錄。其擔任英
    文教師，每日教課、編寫教材講義都在逾16小時以上，超時
    工作睡眠不佳，是其突發休克猝死的原因。又於95年5 月15
    日函文稱，李依璇另任職於中華公共關係管理協進會，擔任
    英文秘書兼附設英文班教學老師，每月薪水4 萬元，工作時
    間週一至週五早上8 時至下午5 時30分，93年10月25日至11
    月4 日值該會增開英文班，必須配合加班，每日工作逾十幾
    小時（檢附薪資單、加班及工作紀錄為憑）。另據愛迪兒托
    兒所函文稱，李依璇自92年3 月1 日至93年10月29日在該托
    兒所教美語，每週2 至3 堂課（有93年6 月至10月之簽到紀
    錄），發病前曾請假1 週赴大陸辦理私事，93年10月26日回
    國上2 堂課後，再要上第3 堂課之早上即病發身故。又新紐
    約補習班函文稱李依璇自92年10月開始在補習班授課，每週
    1 、4 下午5 時至6 時30分，每週3 小時，93年11月1 日上
    課時毫無異狀一切正常。嗣被告將原告所送申請書件、原告
    代理人訪查報告、及調得中央健康保險局李依璇事故前2 年
    之就醫紀錄、王威均婦產科診所、中山醫院就診之病歷及上
    開訪查報告送請被告之2 位職業病特約專科醫師審查，醫理
    意見略以：(1)根據資料，其有實際工作紀錄為托兒所及補習
    班，每週6 至9 小時，其在中華公共關係管理協進會並未有
    工作打卡紀錄，無法認定有超乎尋常工作壓力，不屬職業病
    。(2)此案死亡原因不明，是否為急性腦血管或心血管疾病所
    致並不知道，此案並無遭受異乎尋常之工作壓力，93年10月
    份（發病前1 個月）並未加班超過100 小時，無法認定為職
    業病。是本案先後經被告之2 位職業病特約專科醫師審查，
    咸認李依璇並非職業上原因引起急性循環系統疾病死亡，非
    屬職業疾病，不符合職業災害勞工死亡補助及家屬補助請領
    條件，被告乃以本件原處分核定均不予補助。
三、被告並非未對原告進行訪查，而係由原告以書面方式針對被
    告所設題目作答，原告如有其他補充意見，自得於所提出之
    說明書增列補充說明之，且原告已數度發函給被告說明案情
    ，應已達暢其所言，充分表達意見。
四、原告及其法定代理人乙○○第1 次接受被告訪查時所出具之
    說明書，僅提及李依璇除在愛迪兒托兒所及新紐約補習班任
    教，亦身兼許多家庭家教外，未曾提及李依璇於中華公共關
    係管理協進會任職之事實。俟被告請原告針對李依璇超時加
    班工作紀錄提出證據後，方函復表示「新發現」李依璇同時
    於中華公共關係協進會工作。惟查，乙○○於該協進會擔任
    講師及代理事長，亦為李依璇之前夫，2 人戶籍地址亦相同
    ，該協進會並聲稱僅僱用李依璇1 人，何以原告及乙○○至
    李依璇於93年5 月20日2 次受聘後近2 年才「新發現」李依
    璇受僱於該協進會，不合常理。另據李依璇郵政儲金帳簿影
    本載，中華公共關係管理協進會自93年8 月31日至93年10月
    29日匯入李依璇帳戶300 元至1000元不等金額，未見被告所
    稱每月4 萬元薪資匯款紀錄。且該會聲稱僅僱用李依璇1 人
    負責各項工作，李依璇每日製作薪資簽收單由自己簽收，每
    日將薪資匯款給自己亦有違常情。另中華公共關係協進會表
    示該會採責任制，無打卡及簽到紀錄可提供，然採取責任制
    自無所謂加班時數可計算及加班費可申報，惟據該會提供之
    加班情況表顯示，李依璇加班時數記載精確至小數點後1 位
    ，該會既無打卡及簽到資料，又如何計算加班時數及加班費
    ？且該會提供之資料，平日發薪均以匯款方式辦理，每日工
    作時數均約12、13小時左右，至李依璇發病死亡前1 星期突
    改以現金方式發給，工作時間亦開始逾16小時（職業引起急
    性循環系統審查準則規定之標準），過於巧合。且該會聲稱
    事故發生前1 星期李依璇每日工作逾16小時，即每天上午8
    時半，期間休息1 小時，須工作至凌晨1 時半，則其如何抽
    出時間往返至其他補習班兼課並兼家教。且李依璇兼職工作
    時間皆在該協會所稱正常工作時間內（上午8 時半至下午5
    時半），又如何宣稱其在該協會正常工作時間為8 小時，時
    間上極不合理。據此，該會說辭及其所出具李依璇生前之聘
    書、薪俸袋、加班費領取證明等工作紀錄前後矛盾，漏洞百
    出，被告實難以採信。
五、依愛迪兒托兒所之說法，李依璇請假辦理私事赴大陸，93年
    10月26日回國，原告如認上開說法為虛構妄言，應自行提出
    反證佐證。且李依璇回國係其發病前10天之事，無論是否為
    真，均不影響被告認定李依璇發病前1 周每日工作未逾16小
    時之事實。
六、被告之2 位特約專科醫師審查意見分別為「無法認定有超乎
    尋常之工作壓力致造成所患，不屬職業病」、「月加班未超
    過100 小時，無法被認定為職業傷病」，綜合2 位專業醫師
    意見，被告認定李依璇所患非屬職業疾病，殊為合理。原告
    所指稱之醫師意見第2 點，係指依現有資料不清楚死因係急
    性腦血管或心血管疾病，惟李依璇所患無論係上開何種疾病
    ，均屬急性循環系統疾病，不影響醫師之判定。原告主張李
    依璇係心肌梗塞致死，縱為事實，因該疾病亦屬急性循環系
    統疾病，自應以依「職業引起急性循環系統疾病診斷認定基
    準」審查，而非原告自行妄斷。
七、職業災害勞工保護法規定之死亡補助金額，為按勞保最低月
    投保薪資（目前為15,840元）發給45個月計71萬2,800 元（
    尚須扣除李依璇諸位雇主發給之補償金），家屬補助之規定
    補助金額則為10萬元，原告所稱被告應補助126 萬元顯係誤
    解法令。又假使原告所稱李依璇受僱於中華公共關係管理協
    進會以及其係遭遇職業災害致死為事實，應依勞動基準法第
    59條規定，向其雇主中華公共關係管理協進會要求按李依璇
    實際月薪4 萬元發給職災死亡補償45個月計180 萬元。
八、另原告於95年5 月15日函文中提及，李依璇於事故發生前，
    承受單獨扶養小孩及約50萬卡債的壓力，此點與李依璇工作
    上有無承受特殊壓力無涉。至原告訴稱被告以其法定代理人
    乙○○係原告之父親，其主張不足採信，於法律有何根據？
    惟此係訴願機關駁回之理由，非被告所為。
    理  由
一、按「未加入勞工保險而遭遇職業災害之勞工，雇主未依勞動
    基準法規定予以補償時，得比照勞工保險條例之標準，按最
    低投保薪資申請職業災害殘廢、死亡補助。」、「勞工保險
    之被保險人，在保險有效期間，於本法施行後遭遇職業災害
    ，得向勞工保險局申請下列補助：．．．六、因職業災害死
    亡，得給予其家屬必要之補助。」、「未加入勞工保險之勞
    工，於本法施行後遭遇職業災害，符合前條第1 項各款情形
    之一者，得申請補助。」職業災害勞工保護法第6 條第1 項
    、第8 條第1 項第6 款及第9 條第1 項分別定有明文。次按
    「勞工保險局受理本法第6 條第1 項、第8 條第1 項、第2
    項、第9 條第1 項及第20條之補助申請時，勞工職業災害之
    認定，準用勞工保險被保險人因執行職務而致傷病審查準則
    、勞工保險職業病種類表及中央主管機關核准增列之勞工保
    險職業病種類之規定。」職業災害勞工保護法施行細則第10
    條亦定有明文。再按「被保險人於作業中，因工作當場促發
    疾病，而該項疾病之促發與作業有相當因果關係者，視為職
    業病。」傷病審查準則第21條亦定有明文。另勞委會94年1
    月5 日所修正發布「職業引起急性循環系統疾病診斷認定基
    準」，其中「工作當場所促發的疾病」之認定基準如下：(1)
    「超出尋常工作的特殊壓力」存在：在該工作者發病前，有
    與工作有關連之突發的事件，其發生狀況可以按時間、場所
    作明確描述者；或在特定的工作時間內有從事特別激烈的工
    作所致的精神的或肉體的負擔（簡稱為特殊壓力）者。包括
    ：發病前24小時仍繼續不斷工作或前1 星期每天工作超過16
    小時以上。另以每週48小時或兩週84小時工時以外之時數來
    計算加班時數，在發病日前1 至6 個月間，每月加班時數超
    過45小時以上時，隨著加班時數的延長，工作與發病間的關
    連性也隨之增強；發病當日往前推算1 個月，其加班時間超
    過100 小時，或發病日往前推算2 至6 個月，每月加班累計
    超過80小時者，亦被認定之。所謂工作時間指需經過刷卡、
    登記、報備或主管支持或其他合理證明等，並且認定與工作
    相關之範圍所耗用的時間。(2)「超乎尋常工作的特殊壓力」
    在醫學上足夠成為疾病發生之誘因：與工作有關的該疾病的
    可能誘因，其工作上的狀況、性質及程度等，在醫學上足夠
    可當做疾病發生的原因。(3)時間上的相關：自超出尋常工作
    的特殊壓力至疾病發生的時間間隔，在醫學上必須被認為是
    妥當的。(4)工作場所促發的疾病之特殊壓力與其自身體質、
    危險因子相比，由質與量考量工作特殊壓力超過50% 機率者
    。而在工作場所發生的急性心臟疾病是否適用傷病審查準則
    第21條規定所應判斷之重點為，該工作者於發病前所從事之
    工作，是否為引起該疾病的相對的有力原因，亦即為使工作
    被認為是促使該疾病發生的重要原因，需要有一定時間的、
    場所的、明確之超出尋常工作範圍的特殊壓力發生之事實為
    引發疾病之媒介。又判斷相當因果關係須考量之因素甚多諸
    如：一般工作之性質、長短及當日疾病促發之情形、被保險
    人相關病史及其就醫控制狀況等等，凡此均涉醫學專業領域
    ，合先敘明。
二、本件原告以其母親李依璇於93年11月5 日因繁重工作壓力致
    心肺衰竭死亡，向被告申請職業災害勞工死亡補助及家屬補
    助。經被告審查，以李依璇並非職業上原因引起急性循環系
    統疾病死亡，非屬職業病，不符合職業災害勞工死亡補助及
    家屬補助請領條件，乃以本件原處分核定均不予補助。原告
    主張李依璇死亡前1 星期，其工作常加班，每天工作時間超
    過16小時以上，加上夜間睡眠狀況不佳，工作壓力又重，因
    而促發疾病死亡，參照「職業引起急性循環系統疾病診斷認
    定基準」之「工作當場所促發的疾病」認定基準，應已符合
    該項給付之請領規定云云。
三、查本件原告於其母李依璇於死亡後，由原告之監護人亦即原
    告之父以申請書件及函文告稱被告略以：「李依璇平時無心
    血管疾病、無吸煙或飲酒，事故前無就醫紀錄，其平日健康
    ，少有病痛，搜查其遺物未發現任何健康檢查之紀錄，其擔
    任英文教師，每日教課、編寫教材講義都在16小時以上，超
    時工作睡眠不佳，是其突發休克猝死的原因。李依璇另於90
    年11月11日起任職中華公共關係管理協進會擔任英文秘書、
    93年5 月20日起擔任該會英文秘書兼附設英文班教學老師，
    每月薪水4 萬元，工作時間週一至週五早上8 時至下午5 時
    30分，93年10月25日至11月4 日值該會增開英文班，必須配
    合加班，每日工作逾十幾小時（檢附薪資單、加班及工作紀
    錄為憑）」等語，及據愛迪兒托兒所函覆被告略以「李依璇
    自92年3 月1 日至93年10月29日在該托兒所教美語，每週2
    至3 堂課（有93年6 月至10月之簽到紀錄），發病前曾請假
    1 週赴大陸辦理私事，93年10月26日回國上2 堂課後，再要
    上第3 堂課之早上即病發身故。」等語；又據新紐約補習班
    函覆被告略以「李依璇自92年10月開始在補習班授課，每週
    1 、4 下午5 時至6 時30分，每週3 小時，93年11月1 日上
    課時毫無異狀，一切正常。」等語，有職災保護受理編審清
    單、職業災害死亡補助、家屬補助申請書暨補助收據、臺灣
    板橋地方法院檢察署相驗屍體證明書、戶籍謄本、被告臺北
    縣辦事處書函、原告監護人函覆被告書面資料、勞工保險被
    保險人投保資料表明細、愛迪兒托兒所函附李依璇簽到紀錄
    、93年薪資表、新紐約補習班回覆資料等件可稽。
四、經被告將原告所送申請書件、訪查報告及調得中央健康保險
    局李依璇事故前2 年之就醫紀錄、王威均婦產科診所、中山
    醫院就診之病歷及上開訪查報告送請被告之2 位職業病特約
    專科醫師審查，醫理意見略以「(1)根據資料，其有實際工作
    紀錄為托兒所及補習班授課，共每週6 至9 小時，其在（中
    華公共關係）管理協進會擔任秘書，並沒有工作打卡紀錄，
    且工作內容輕鬆，並沒有加班必要（尤其英文班尚在企劃階
    段），故無法認定有超乎尋常工作壓力造成所至，不屬職業
    病。」等語；(2)93年11月5 日死亡原因不知，此案並不知道
    是否死亡急性腦血管或心血管疾病，除非進行解剖，此案並
    無遭受異乎尋常之工作壓力，93年10月（發病前1 個月）並
    未加班超過100 小時，無法認定為職業病。」等語，有被告
    特約審查醫師審查意見附原處分卷可參。是本案先後經被告
    之2 位職業病特約專科醫師審查，咸認李依璇並非職業上原
    因引起急性循環系統疾病死亡，非屬職業疾病，不符合職業
    災害勞工死亡補助及家屬補助請領條件，被告乃以本件原處
    分核定不符合職業災害勞工死亡補助及家屬補助之請領條件
    ，否准原告所請，於法並無不合。
五、原告雖主張李依璇於93年11月5 日因繁重工作壓力致心肺衰
    竭死亡，其死亡前1 星期，其工作常加班，每天工作時間超
    過16小時以上，應已符合請領標準云云。惟查：
  (一)勞工保險職業病之認定，係以勞工保險職業病種類表表列之
    職業病為範圍，然核李依璇之情形並非屬該表所列範圍之內
    ，自無從以此認係職業病。又依傷病審查準則第21條所謂「
    疾病之促發與作業有相當因果關係者」，應以職業災害之勞
    工所患與作業間是否具有相當因果關係為判斷依據，然判斷
    相當因果關係須考量之因素甚多諸如：一般工作之性質、長
    短、工作環境及當日疾病促發之情形、該勞工相關病史及其
    就醫控制狀況等等，凡此均涉醫學專業領域，非僅憑原告片
    面之非專業性主張即可作為認定之依據，亦非被告之一般承
    辦人員所能逕予認定，故被告提供相關資料，委請其職業病
    特約醫師，就勞工李依璇是否符合職業病予以審查，並提供
    專業意見自無不合。
  (二)原告稱被告未對原告進行訪查，然稽之本件資料顯示，被告
　　並非未對原告進行訪查，而係由原告以書面方式針對被告所
    設題目作答，原告如有其他補充意見，自得於所提出之說明
    書增列補充說明之，且原告已數度發函給被告說明案情，應
    已達暢其所言，充分表達意見，原告此項主張乃不足取。參
    酌原告及其法定代理人乙○○第1 次接受被告訪查時所出具
　　之說明書，僅提及李依璇除在愛迪兒托兒所及新紐約補習班
    任教，亦身兼許多家庭家教外，未曾提及李依璇於中華公共
    關係管理協進會任職之事實。俟被告請原告針對李依璇超時
    加班工作紀錄提出證據後，方函復表示「新發現」李依璇同
    時於中華公共關係協進會工作等情，有該書面資料附原處分
    卷可參，其前後所述乃有不一。茲以乙○○於該協進會擔任
    講師及代理事長，亦為李依璇之前夫，2 人戶籍地址亦相同
    ，該協進會並聲稱僅僱用李依璇1 人等情，可見原告法定代
    理人與李依璇雖已離婚，但彼等關係仍屬密切，對於李依璇
    之任職情形應甚清楚，苟李依璇確有於其死亡前1 星期，在
    中華公共關係協進會有超乎尋常之加班時間及工作壓力等情
    ，則原告及其法定代理人乙○○，在被告詢問時，即可就李
    依璇受聘僱於中華公共關係協進會及其實際工作情形予以陳
    明，並提出有利主張，但於被告初次詢問時卻就受僱中華公
    共關係管理協進會部分及其相關工作情形隻字未提，顯不合
    常理。另據李依璇郵政儲金帳簿影本載，中華公共關係管理
    協進會自93年8 月31日至93年10月29日匯入李依璇帳戶300
    元至1000元不等金額，未見原告所稱每月4 萬元薪資匯款紀
    錄。且該協進會聲稱僅僱用李依璇1 人負責各項工作，李依
    璇每日製作薪資簽收單由自己簽收，每日將薪資匯款給自己
    亦有違常情。另該協進會表示該會採責任制，無打卡及簽到
    紀錄可提供等情，然據該協進會提供之加班情況表顯示，李
    依璇加班時數記載精確至小數點後1 位，該協進會既無打卡
    及簽到資料，卻計算加班時數及加班費如此詳盡亦有疑慮。
    且依原告陳述及中華公共關係協進會提供資料顯示，平日發
    薪予李依璇每月4 萬元部分是以現金給付，只有領據，無匯
    款資料，至加班費部分，通常多以匯款方式辦理，每日工作
    時數均約12、13小時左右。但李依璇發病死亡前1 星期卻突
    改以現金方式發給，且謂李依璇工作時間逾16小時，而謂符
    合職業引起急性循環系統審查準則規定之標準，此與該協進
    會平日加班費給與情形明顯不符，有過於巧合之嫌。另依該
    協進會聲稱事故發生前1 星期李依璇每日工作逾16小時，即
    每天上午8 時半，期間休息1 小時，須工作至凌晨1 時半，
    則其如何抽出時間往返至其他補習班兼課並兼家教亦有違常
    理。復參以李依璇兼職工作時間皆在該協進會所稱正常工作
    時間內（上午8 時半至下午5 時半），顯有正常工作及兼職
    工作時間重疊之情形，亦不合常理。據此，原告先後所陳既
    有不一之情形，且中華公共關係協進會說辭及其所出具李依
    璇生前之聘書、薪俸袋、加班費領取證明等工作紀錄前後矛
    盾，被告因此認無從採為原告有利之認定，並無不合。
  (三)至原告主張愛迪兒托兒回覆於被告之書面資料不可採一節，
    參以依愛迪兒托兒所回覆被告之函件顯示，李依璇請假辦理
    私事赴大陸，93年10月26日回國等情，原告雖認上開說法為
    虛構妄言，惟此乃李依璇發病前10天之事，無論是否為真，
    均不影響被告認定李依璇發病前1 周每日工作未逾16小時之
    事實，故此顯與本件被告認定結果無涉，本院認無再予查明
    之必要；另原告主張李依璇於事故發生前，承受單獨扶養小
    孩及約50萬卡債的壓力等情，核與李依璇工作上有無承受特
    殊壓力無涉，均不足為本件原告有利之認定。
六、綜上，本件被告之2 位特約專科醫師審查意見分別為「無法
    認定有超乎尋常之工作壓力致造成所患，不屬職業病」、「
    月加班未超過100 小時，無法被認定為職業傷病」，綜合2
    位專業醫師意見，被告認定李依璇所患非屬職業疾病，應屬
    合理。至上揭醫師審查意見中雖有提及此案不知道是否死亡
    急性腦血管或心血管疾病等語，然此應指依現有資料不清楚
    死因係急性腦血管或心血管疾病，業經被告述明在卷，惟李
    依璇所患無論係上開何種疾病，均屬急性循環系統疾病，故
    此並不影響醫師之判定。至原告主張李依璇係心肌梗塞致死
    ，縱為事實，因該疾病亦屬急性循環系統疾病，自應以依「
    職業引起急性循環系統疾病診斷認定基準」審查，而非由原
    告自行論斷，被告依據相關資料，並採取其職業病專科醫師
    之見解而為本件認定，於法並無不合。復參以職業災害勞工
    保護法規定之死亡補助金額，為按勞保最低月投保薪資（目
    前為15,840元）發給45個月計71萬2,800 元（尚須扣除李依
    璇諸位雇主發給之補償金），家屬補助之規定補助金額則為
    10萬元，原告所稱被告應補助126 萬元顯係誤解法令，附此
    敘明。
七、綜上所述，原告起訴論旨，均無可採。被告據以核定李依璇
    並非職業上原因引起急性循環系統疾病死亡，非屬職業病，
    不符合職業災害勞工死亡補助及家屬補助請領條件，而否准
    原告所請死亡補助及家屬補助，揆諸首揭規定，依法並無不
    合，訴願決定予以維持，亦無不合，原告仍執前詞及個人主
    觀之見解，訴請如聲明所示，為無理由，應予駁回。
據上論結，本件原告之訴為無理由，爰依行政訴訟法第98條第3
項前段、第104條，民事訴訟法第85條第1項前段，判決如主文。
中　　華　　民　　國　　96　　年　　6　　 月　　21　　日
                       第四庭審判長法  官　侯東昇
                                   法  官  李玉卿
                                   法  官  陳秀
上為正本係照原本作成。
如不服本判決，應於送達後20日內，向本院提出上訴狀並表明上
訴理由，如於本判決宣示後送達前提起上訴者，應於判決送達後
20日內補提上訴理由書（須按他造人數附繕本）。
中　　華　　民　　國　　96　　年　　6　　 月　　21　　日
 　　  　　　　　　　 　　  　     書記官  楊子鋒
